臺灣桃園地方法院民事判決　　　　　　 99年度簡上字第207號
上　訴　人　黃銀妹
視同上訴人　黃生錠
共　　　同
訴訟代理人　李邦彥
被　上訴人　台新國際商業銀行股份有限公司
法定代理人　吳清文
訴訟代理人　白裕泓
上列當事人間請求撤銷贈與行為等事件，上訴人對於民國99年08
月31日本院中壢簡易庭99年度壢簡字第701 號第一審判決提起上
訴，於民國100 年02月17日言詞辯論終結，本院合議庭判決如下
：
    主      文
上訴駁回。
第二審訴訟費用由上訴人負擔。
    事實及理由
一、按訴訟標的，對於共同訴訟之各人，必須合一確定者，共同
    訴訟人中一人之上訴其效力及於全體，此觀民事訴訟法第56
    條第1 項第1 款之規定自明。查被上訴人起訴請求塗銷所有
    權移轉登記，其訴訟標的對於上訴人黃銀妹（下稱黃銀妹）
    與原審共同被告黃生錠（下稱黃生錠）在法律上必須合一確
    定，原審為被上訴人勝訴之判決，黃銀妹以非基於其個人關
    係抗辯提起之上訴，依上開規定，其效力及於未提起上訴之
    被告黃生錠，爰將黃生錠列為視同上訴人，先予敘明。
二、被上訴人起訴之主張及被上訴意旨略以：
  (一)上訴人黃銀妹於民國91年06月間向被上訴人申請卡號000000
    0000000000號之信用卡使用，詎黃銀妹自96年10月04日起即
    未依約按期繳款，迄99年06月29日止，尚欠被上訴人新台幣
    （下同）167,879 元（含消費本金161,817 元及利息6,062
    元）。而被上訴人自黃銀妹未依約繳款時起即以簡訊、信函
    及電話等催討，均無效果，然黃銀妹竟於98年08月18日將其
    所有坐落桃園縣中壢市○○段1334地號土地應有部分845/10
    0000及其上同段2741建號建物所有權全部（門牌為桃園縣中
    壢市○○街268 號）暨同段2717建號建物（門牌為桃園縣中
    壢市○○街274 號地下層）應有部分956/100000（前開土地
    、建物下稱系爭不動產）贈與其弟即視同上訴人黃生錠，並
    於98年09月07日以贈與為原因辦竣所有權移轉登記予黃生錠
    ，此無償行為致黃銀妹之財產減少，使被上訴人債權處於不
    能或難以獲得清償之狀態，有害及被上訴人債權，顯係故意
    損害被上訴人債權之脫產行為。爰依民法第244 條第1 項、
    第4 項前段規定，請求撤銷黃銀妹、黃生錠之間就系爭不動
    產於98年08月18日所為贈與之債權行為與98年09月07日所為
    所有權移轉之物權行為，及黃生錠就系爭不動產於98年09月
    07日以贈與為原因所為之所有權移轉登記應予塗銷。
  (二)系爭不動產在上開移轉登記之同時，由黃生錠向訴外人第一
    銀行辦理抵押貸款，實際貸得400 萬元，參酌銀行貸款實務
    關於抵押物之實際貸款金額通常為市價的7 成5 至8 成，可
    知系爭不動產之價值絕對不只1 百多萬元，故黃銀妹將系爭
    不動產贈與並移轉登記予黃生錠，確係積極地減少財產，原
    審為被上訴人全部勝訴之判決，自無違誤，並聲明：上訴駁
    回。
三、上訴人黃銀妹、視同上訴人黃生錠之原審抗辯及上訴意旨略
    以：
  (一)上訴人因怕繳不出房貸而使系爭不動產被拍賣，且先前有欠
    視同上訴人借款不計息約160 萬元，故將系爭不動產移轉給
    視同上訴人，請視同上訴人去償還該房貸，但因是姐弟間借
    款，並無書面借款證明。
  (二)上訴人不諳法律，無故意脫產及規避還款之動機，上訴人雖
    將系爭不動產移轉給視同上訴人，惟此係處理房貸及積欠視
    同上訴人借款之不得已行為，因當時系爭不動產之土地移轉
    現值為868,035 元、建物課稅現值為578,100 元（以上二者
    合計1,446,135 元，土地增值稅及房屋稅之繳款書見本院卷
    第6 、7 頁），而當時房貸餘額尚有2,997,433 元（2,843,
    320 元＋154,133 元，見本院卷第8 至9 頁之南山人壽繳款
    明細），兩相扣抵後，上訴人財產總值尚負債1,551,298 元
    （1,446,135 －2,997,433 元＝-1,551,298元），且上訴人
    積欠視同上訴人約160 萬元，又沒有錢還，故與視同上訴人
    商量後，即決定將系爭不動產出賣給視同上訴人，但以贈與
    之方式登記。是以上訴人將系爭不動產移轉給視同上訴人，
    實係積極地減少負債，而非積極地減少財產，並無害及被上
    訴人之債權。
  (三)據上，原審判決顯有違誤，為此提起上訴，上訴聲明：原判
    決廢棄。被上訴人在第一審之訴駁回。
四、本院之判斷：
  (一)被上訴人主張：上訴人黃銀妹於91年06月間向被上訴人申請
    信用卡使用，惟黃銀妹自96年10月04日起即未依約按期繳款
    ，迄99年06月29日止，尚欠167,879 元（含本金161,817 元
    及利息6,062 元）未為清償，經被上訴人屢次催繳未果；又
    黃銀妹於98年09月07日將原屬其所有之系爭不動產以贈與為
    原因而辦竣所有權移轉登記予其弟黃生錠，而黃銀妹所餘財
    產不足以清償積欠被上訴人之債務等情，業據提出信用卡申
    請書暨約定條款、土地暨建物登記謄本暨異動索引、客戶帳
    務查詢資料等為證（見原審卷第9 至24頁），並經原審依職
    權調取系爭不動產之前開移轉登記相關資料（依土地登記謄
    本，移轉原因登記為贈與，原因發生日期載為98年08月18日
    ，見原審卷第35至56頁）、黃銀妹之98年稅務電子閘門資料
    查詢表（原審卷第31至33頁）各1 份查核相符，復為黃銀妹
    、黃生錠所不爭執，足信為真實。
  (二)被上訴人另主張：黃銀妹將系爭不動產贈與其弟黃生錠之無
    償行為，害及被上訴人之債權，故依法聲請法院撤銷之，並
    請求黃生錠塗銷上開受贈與之移轉登記等語，則為黃銀妹、
    黃生錠所否認，並以前詞置辯。查：
  1.按「債務人所為之無償行為，有害及債權者，債權人得聲請
    法院撤銷之（第1 項）」、「債權人依第1 項或第2 項之規
    定聲請法院撤銷時，得並聲請命受益人或轉得人回復原狀。
    但轉得人於轉得時不知有撤銷原因者，不在此限（第4 項）
    」，「前條撤銷權，自債權人知有撤銷原因時起，1 年間不
    行使，或自行為時起，經過10年而消滅」，民法第244 條第
    1 項、第4 項、第245 條分別定有明文。所謂害及債權，乃
    指債務人之行為，致積極的減少財產，或消極的增加債務，
    因而使債權不能獲得清償之情形（參最高法院81年度台上字
    第207 號裁判要旨）。又債權人之債權，因債務人之行為，
    致有履行不能或困難之情形者，即應認為有損害於債權人之
    權利，應不以債務人因其行為致陷於無資力為限（參最高法
    院45年度台上字第1316號判例）。債權人依民法第244 條規
    定聲請法院撤銷，此項撤銷權之效力，不特及於債權行為，
    即物權行為亦無例外（參最高法院48年台上字第1750號判例
    意旨）。
  2.黃銀妹、黃生錠固抗辯稱：系爭不動產黃銀妹前已向南山人
    壽抵押辦理房貸，因為怕繳不出房貸而使系爭不動產被拍賣
    ，且因先前黃銀妹有欠黃生錠錢，故將系爭不動產移轉給黃
    生錠，並請黃生錠去償還該貸款等語。惟查：
    (1)按當事人主張有利於己之事實者，就其事實有舉證之責任
      ，民事訴訟法第277 條前段定有明文。當事人主張有利於
      己之事實，他造對之有爭執者，有提出證據以證明其事實
      為真實之責任。而主張積極事實者應負舉證之責任，乃為
      舉證責任分配之原則。
    (2)黃銀妹、黃生錠雖稱：黃銀妹有積欠黃生錠欠款約160 萬
      元未還等語，惟其等自本件原審審理期間迄本院二審辯論
      終結前，均未提出任何證據可供佐證，並自陳：沒有借款
      證明等語（見原審99年08月26日言詞辯論筆錄及本院99年
      12月17日準備程序筆錄），是其等主張之借款（欠款）事
      實，已難採信。況查，依黃銀妹、黃生錠於辦理系爭不動
      產之移轉登記時，在土地登記申請書上亦明載其登記原因
      為「贈與」，原因發生日期為98年8 月18日等情，有桃園
      縣中壢地政事務所檢送之土地登記申請書1 份在卷為憑（
      見原審卷第43頁），是益足證其2 人間就系爭不動產之移
      轉行為應確屬無償之贈與無誤。
    (3)黃銀妹、黃生錠另稱：黃銀妹將系爭不動產移轉予黃生錠
      ，由黃生錠去償還房貸，實係積極減少黃銀妹之債務等語
      ，惟查，系爭不動產於98年08月20日（按黃銀妹將系爭不
      動產贈與黃生錠之日期為98年08月18日）尚欠原抵押權人
      南山人壽之房貸餘額為2,997,433 元（2,843,320 元＋15
      4,133 元，見上訴人所提出附於本院卷第8 至9 頁之南山
      人壽繳款明細），而黃生錠於辦理系爭不動產移轉登記時
      ，另以該不動產向第一銀行辦理貸款（即向第一銀行抵押
      借款以清償先前尚欠南山人壽之抵押借款），乃設定擔保
      債權金額為480 萬元之抵押權予第一銀行，而第一銀行實
      際撥貸予黃生錠之金額為400 萬元，以上有第一銀行中壢
      分行99年12月28日函文及所附之黃生錠貸款申請書、消費
      金融授信批覆書、抵押權設定契約書、放款貸放傳票、轉
      帳收入傳票等影本各1 份在卷為憑（見本院卷第39至45頁
      ）。據上可知，黃銀妹將系爭不動產贈與黃生錠時，該不
      動產上雖有負債2,997,433 元，惟其資產價值尚約有480
      萬元，至少亦有400 萬元（按設定抵押之擔保債權金額為
      480 萬，惟依一般銀行貸款實務，為避免日後拍賣抵押物
      受償時可能之損失，故實際貸放款項之金額均會低於抵押
      物市值、實際價值），則兩相比較之下，系爭不動產之淨
      值尚有1 百餘萬元，並非負債，從而黃銀妹、黃生錠所稱
      ：其等移轉系爭不動產，實係減少黃銀妹之債務等語，不
      足憑採。至上訴人另持系爭不動產之土地增值稅及房屋稅
      繳款書（見本院卷第6 、7 頁），抗辯稱：系爭不動產之
      價值合計僅為1,446,135 元一節，惟按前開繳款書所載之
      土地或房屋現值，僅為政府為核課稅捐所核定之課稅現值
      ，並非土地或房屋之交易價值（市價），此亦為一般人所
      週知之事實，且由前述第一銀行實際撥貸予黃生錠之金額
      高達400 萬元一情，即為佐證，故上訴人前開所辯亦不足
      採信。
五、綜上所述，被上訴人主張：黃銀妹將系爭不動產贈與其弟黃
    生錠之無償行為，害及被上訴人之債權一節，堪信屬實；又
    黃銀妹、黃生錠前開無償行為之時點（贈與時間為98年08月
    18日、移轉登記時間為同年09月07日）距被上訴人於99年07
    月27日提起本件訴訟時均未逾1 年，有本院收狀章在卷可參
    ，並無罹於民法第245 條所規定撤銷權之除斥期間。從而，
    被上訴人主張依民法第244 條第1 項、第4 項規定，請求法
    院將黃銀妹、黃生錠就系爭不動產所為前開移轉之債權行為
    及物權行為予以撤銷，及黃生錠就系爭不動產於98年09月07
    日以贈與為原因所為之所有權移轉登記應予塗銷回復原狀等
    節，均為有理由，應予准許。是原審判決撤銷上開債權、物
    權行為及回復原狀，於法並無不合。上訴意旨指摘原判決不
    當，求予廢棄改判，為無理由，應予駁回。
六、本件事證已臻明確，兩造其他攻擊、防禦方法及提出未經援
    用之證據，經斟酌後認不影響判決結果，爰不另逐一論述。
七、結論：本件上訴為無理由，依民事訴訟法第436 條之1 第3
    項、第449 條第1 項、第78條，判決如主文。
中    華    民    國    100    年   3     月    17    日
                      民事第三庭  審判長法  官  張益銘
                                        法  官  陳心婷
                                        法  官  周玉
上列正本證明與原本無異
不得上訴
中    華    民    國    100    年   3     月    17    日
                                        書記官  楊郁馨